【裁判字號】    97,訴,597
【裁判日期】    970925
【裁判案由】    損害賠償
【裁判全文】
臺灣板橋地方法院民事判決               97年度訴字第597號
原      告
即反訴被告  甲○○
訴訟代理人  張玉希律師
被      告
即反訴原告  乙○○
訴訟代理人  丙○○
上列當事人間請求損害賠償事件，經本院於民國97年9 月11日言
詞辯論終結，判決如下：
    主  文
原告之訴駁回。
反訴原告之訴駁回。
本訴訴訟費用由原告負擔；反訴訴訟費用由反訴原告負擔。
原告及反訴原告假執行之聲請均駁回。
    事實及理由
一、原告（即反訴被告下稱原告）主張：
  (一)本訴部分：兩造為同父異母兄，與其他4 名繼承人於民國81
    年間共同繼承父親王盛興留下之財產，包括國榮窯業股份有
    限公司（下稱國榮公司）、明泰磚廠股份有限公司（下稱明
    泰公司）以及位於台北縣林口鄉○○路527 號房屋、土地等
    財產。因原告長期居住日本，82、83年間國榮公司發放紅利
    新臺幣（下同）540 萬元，明泰公司給付退股款200 萬元，
    被告趁原告不知情下，擅自刻印原告圖章領取應屬原告之紅
    利90萬元及退股款40萬元，合計130 萬元，並於領取後遲不
    交付原告，原告於獲悉上情後，曾提出侵占告訴，惟經檢察
    官以被告僅一時未交還，無主觀據為己有之，而為不起訴處
    分。然於刑事案件確定多年，被告仍未返還前開款項，爰依
    民法第110 條、第177 條、第184 條、第179 條規定（選擇
    合併），請求被告給付130 萬元及法定遲延利息等情。併為
    聲明：被告應給付原告130 萬元，及自起訴狀繕本送達翌日
    （97年2 月20日）起至清償日止，按年息5%計算之利息；原
    告願供擔保，請准宣告假執行。
 (二)反訴部分：關於侵占案件係認定，被告雖尚有款項未交付原
   告，但不足證明被告有侵占之犯意，故予不起訴處分。惟就
   不起訴處分書上被告抗辯其所支出部分，原告自始未看見單
   據，故否認其真正。即本件被告既未提出任何證據證明其有
   任何支出情形，有關扣除本訴金額後後，原告尚應給付被告
   38萬1,000 元，為無理由。況縱有債務或喪葬費之支出，於
   遺產申報時亦已扣除，不得再向原告請求等情。併為答辯聲
   明：反訴原告之訴駁回；如受不利判決願供擔保，請免為假
   執行。
二、被告（即反訴原告）抗辯：
  (一)本訴部分：兩造之父親去世後留下遺產包括不動產與動產。
    不動產部分已平均分配予連同兩造在內6 位繼承人，動產部
    分，有關勞保給付，為被告母親領取。原告所爭執，則涉及
    國榮公司紅利款540 萬元及明泰磚廠退股款200 萬元，二者
    合計740 萬元，原告主張其應分配1/6 之金額應為123 萬3,
    000 餘元，並非130 萬元。然原告故意忽略其做為繼承人，
    除得享受遺產繼承權外，尚應分擔父親所遺下債務及喪葬費
    。即依檢察官不起訴處分書之記載，原告應分擔房屋貸款債
    務600 萬元、土地交易違約和解金170 萬元，喪葬費用198
    萬7,000 餘元，三者合計後之1/6 ，即達161 萬4,500 元，
    顯超出其繼承國榮公司紅利款及明泰磚廠退股款之分配額。
    即經計算後，原告應返還被告38萬1,000 元，故原告之訴為
    無理由。另被告並無偽刻原告印章領取退股款及紅利之情事
    ，實則依王家家規及先父囑咐，長子當負責所有事宜，故父
    親於生前投資公司（屬家族企業，股東均為親友），均將父
    親應得款項直接交付被告，再由被告處理等情。併為答辯聲
    明：原告之訴駁回。
  (二)反訴部分：承前述，二相計算後，原告既尚應返還被告38萬
    1,000 元，爰本於繼承法律關係提起反訴，請求原告返還38
    萬1,000 元及自87年4 月16日（即被告獲不起訴處分日期）
    起至清償日止，按年息5%計算之利息等情。併為聲明：原告
    應給付被告38萬1,000 元及自87年4 月16日起至清償日止，
    按年息5%計算之利息；被告願供擔保請准宣告假執行。
三、兩造不爭執之事項：
  (一)兩造為同父異母兄，與其他4 名繼承人於81年7 月24日共同
    繼承父親王盛興留下之財產（應繼分各1/6）。
  (二)卷附臺灣板橋地方法院檢察署不起訴處3 份形式真正（86年
    度偵續1 字第21號、86年偵續字第76號、85年偵字第11275
    號）、前開偵查卷已逾保存期限，業經銷燬等情，並有不起
    訴處分書3 份、臺灣板橋地方法院檢察署97年4 月7 日板檢
    榮字第35589 號函1 份在卷可佐。
  (三)被告提出訴外人王榮春所出具證明書形式為真正。
四、本訴方面：
  (一)原告主張：於82、83年間國榮公司發放紅利540 萬元，明泰
    公司給付退股款200 萬元（均係兩造之交王盛興所遺下財產
    ），被告趁原告不知情下，擅自刻印原告圖章領取應屬原告
    之紅利90萬元及退股款40萬元，合計130 萬元，並於領取後
    遲不交付原告等情。經查：
    (1)觀諸被告於97年3 月18日所提出書狀（包含反訴狀及答辯
      狀）全文，就有關原告主張「被告曾於82、83年間領取國
      榮公司發放紅利540 萬元，明泰公司給付退股款200 萬元
      」一節，已自認屬實（並無附加條件或限制）。被告雖於
      本院審理時，翻異前詞改稱：國榮公司應該沒有540 萬元
      這麼多；明泰公司部分則否認等語（詳本院97年4 月17日
      言詞辯論筆錄）。惟就前開自認撤銷有何該當民事訴法第
      279 條第3 項構成要件情形。準此，就此部分事實，應認
      屬真正，依同法第279條第1項規定，原告無庸舉證。
    (2)惟就原告主張：被告係趁原告不知情下，擅自刻印原告圖
      章領取應屬原告之紅利90萬元及退股款40萬元一節，既為
      被告所否認，自應由原告負舉證之責。惟此部分並未據原
      告提出任何證據以供本院審酌，經本院調查結果，原告前
      開主張，自難認為真正。
    (3)茲就原告請求之基礎，說明於下：
      按無代理權人，以他人之代理人名義所為之法律行為，
        對於善意之相對人，負損害賠償之責，民法第110 條定
        有明文。查依原告主張之事實，其既係遭無權代理之人
        ，而非相對人，則原告援引民法第110 條為請求權基礎
        ，應屬無據。
      按因故意或過失，不法侵害他人之權利者，負損害賠償
        責任。故意以背於善良風俗之方法，加損害於他人者亦
        同。違反保護他人之法律，致生損害於他人者，負賠償
        責任。但能證明其行為無過失者，不在此限，民法第18
        4 條定有明文。查原告主張：被告未經其同意，趁其不
        知情，以擅自刻印原告圖章之侵權行為方式，領取應屬
        原告之紅利及退股款，致原告受有損害等情，既如前述
        ，無法證明其所主張「被告有責行為」（擅自刻印領取
        ）屬實，則原告援引民法第184 條規定，請求被告負損
        害賠償責任，於法亦屬無據。
      按管理事務不合於前條之規定時，本人仍得享有因管理
        所得之利益，而本人所負前條第1 項對於管理人之義務
        ，以其所得之利益為限。前項規定，於管理人明知為他
        人之事務，而為自己之利益管理之者，準用之，民法第
        177 條定有明文（即非適法無因管理）。亦稱準無因管
        理，乃明知為他人事務而以自己利益之意思而管理之，
        是為不法管理，其原非無因管理之性質，而屬侵權行為
        與不當得利問題。查本件被告自始即認為其有權以自己
        之名義主持、處理兩造之父所遺下財產分配事宜，是以
        其於領取相關款項時，並無為原告管理事務之意等情，
        並提出王榮春（被告叔叔；且為國榮公司登記負責人）
        出具證明書為佐。而原告就「被告領取前開款項乃明知
        為原告之事務，而為原告管理事務前提所為」之無因管
        理構成要件事實，並未提出任何證據證明，準此，原告
        援引民法第177 條規定，請求被告返還管理所得利益，
        亦為無理由。
      按無法律上之原因而受利益，致他人受損害者，應返還
        其利益。雖有法律上之原因，而其後已不存在者，亦同
        ，民法第179 條定有明文。承前述，本件被告係以自己
        名義於82、83年間領取國榮公司所發放紅利及明泰公司
        所給付退股金。倘被告確無權以個人名義處理其父遺下
        之財產，國榮公司及明泰公司誤信其有權領取，而全額
        交付，則被告所受有利益，乃源自國榮公司及明泰公司
        受損，並非原告對國榮公司及明泰公司之股利、退股金
        領取權之喪失（實則並未喪失），難認原告因被告領取
        之事實而受有損害。遑論，原告僅略稱：被告於領取之
        時間為82、83年間等語，斯時原登記於兩造父親名下國
        榮公司及明泰公司股份，是否仍登記於彼等父親名下，
        抑或已因分產協議而分別登記於繼承人個人名下均有未
        明，則於82、83年間原告是否有領取權，亦非無疑。基
        上，原告本於民法第179 規定請求被告返還所受利得，
        於法亦屬無據。
  (二)綜上，原告本於民法第110 條、第177 條、第184 條、第17
    9 條規定，提起本訴，請求被告給付130 萬元及法定遲延利
    息，為無理由，應予駁回。原告之訴既經駁回，其假執行之
    聲請已失所附麗，應併駁回。
五、反訴方面：
  (一)反訴原告（即被告）主張：其支出父親喪葬費198 萬7,141
    元、房屋貸款600 萬元、賠償兩造之父生前與他人土地交易
    違約金170 萬元，合計約968 萬7,141 元，原告既要繼承財
    產，自應負擔義務，以1/6 計為161 萬4,500 元，即令扣除
    被告領取紅利、退股金之1/6 （共123 萬3,000 餘元）後，
    尚餘38萬1,000 元，爰本於繼承法律關係（民法第1148條規
    定）提起反訴，請求原告給付前開38萬1,000 元等情。既為
    原告所否認，自應由被告就支出之事實負舉證之責。
  (二)關此部分僅據被告提出不起訴處分書3 份為證，惟如前述，
    前開不起訴處分案卷已因逾保存期限銷毀，單純援引不訴處
    分書內容尚無足推認被告已經支出之事實。退步言之，即令
    被告確有前開支出，所謂喪葬費之支出（於被繼承人死亡後
    始發生），並非原告因繼承而生債務；被告（繼承人之一）
    清償被繼承人債務後，或存內部求償問題，惟非得逕基於民
    法第1148條之繼承法律關係為返還之請求；甚且本件尚涉被
    告未得全體繼承人同意，擅就被繼承人債務與訴外人和解等
    情，均非若被告所主張：其本於繼承法律關係（民法第1148
    條），即得請求返還。基上，民法第1148條僅在規範繼承之
    標的，被告單純援引繼承法律關係（民法第1148條）即謂原
    告有返還其代墊款項及遲延利息之義務，於法亦有未合，應
    予駁回。反訴原告之訴既經駁回，其假執行之聲請亦失所附
    麗，應併駁回。
結論：原告之訴及反訴原告之訴均為無理由，依民事訴訟法第78
條規定，判決如主文。
中    華    民    國    97    年    9     月    25    日
                  民事第一庭    法  官  黃信滿
以上正本係照原本作成
如對本判決上訴，須於判決送達後20日內向本院提出上訴狀
中    華    民    國    97    年    9     月    25    日
                            書記官  林月蓉


司法院資訊處製作；財團法人民間司法改革基金會備份。
